【裁判字號】    98,消債抗,555
【裁判日期】    990430
【裁判案由】    聲請更生程序
【裁判全文】
臺灣高雄地方法院民事裁定           98年度消債抗字第555號
    抗  告  人  丙○○
上列抗告人因聲請更生程序事件，對於民國98年7 月9 日本院98
年度消債更字第836 號裁定提起抗告，本院裁定如下：
    主  文
原裁定廢棄。
准抗告人自民國九十九年四月三十日十七時起開始更生程序。命
司法事務官進行本件更生程序。
抗告費用由抗告人負擔。
    理  由
一、抗告意旨略以：原裁定認抗告人之房屋經拍賣清償債務後，
    其債務剩餘新台幣（下同）2,078,552 元，依抗告人每月收
    入扣除必要費用，每月仍剩餘13,471元，衡情，僅約需12年
    即可清償全部債務，並無不能清償之虞，而駁回抗告人更生
    之聲請。然抗告人若未獲准開始更生程序，即無法停止債務
    清償期間所衍生之利息、違約金。又200 萬元之債務包括卡
    債，且每月衍生之利息超過15,000元，參諸抗告人之薪資24
    ,000元，於扶養父親乙○○、母親甲○○及母親再嫁之丁○○後，每月所餘款項，已無法再負擔任何還款條件，客觀上
    自有不能清償債務之虞。原裁定逕予駁回聲請，顯有違誤，
    爰依法提起本件抗告。並聲明：原裁定廢棄，准予裁定開始
    更生程序。
二、按「為使負債務之消費者得依本條例所定程序清理其債務，
    以調整其與債權人及其他利害關係人之權利義務關係，保障
    債權人之公平受償，謀求消費者經濟生活之更生及社會經濟
    之健全發展，特制定本條例」、「債務人不能清償債務或有
    不能清償之虞者，得依本條例所定更生或清算程序，清理其
    債務」，消費者債務清理條例（下稱消債條例）第1 、3 條
    分別定有明文，上開條文所謂「不能清償或有不能清償之虞
    」，應綜合債務人之財產、信用、收支與其所負全部債務等
    狀況，評估其負債是否大於資產，已無償債能力，或即使仍
    得勉力清償，但是否因而難以維持基本生活，而有不能清償
    之虞等情，為其判斷之準據。又債務人無擔保或無優先權之
    債務總額未逾1200萬元者，於法院裁定開始清算程序或宣告
    破產前，得向法院聲請更生，消債條例第42條第1 項亦有明
    文。
三、抗告人在消債條例頒布後，於民國97年11月4 日向最大債權
    銀行台灣土地銀行（下稱土銀）申請前置協商，惟因抗告人
    提出之還款方案為按月攤還2,000 元至3,000 元，土銀則提
    出每期清償8,000 元之協商方案，雙方無法達成共識，經土
    銀於97年12月1 日發給前置協商不成立通知書等情，業據抗
    告人陳報在卷，並有前置協商不成立通知書為憑（見原審卷
    第32頁），足認抗告人業依消債條例第151 條第1 項規定進
    行協商程序而不成立，遂符合聲請更生之法定程序要件，故
    本件所應審究者厥為抗告人是否有不能清償債務或不能清償
    之虞之情形，合先敘明。
四、經查：
  (一)抗告人自陳目前薪資為每月24,000元，而抗告人自97年5 月
    14日投保於高雄市中藥製造職業工會，投保薪資為18,300元
    乙節，有抗告人民事補充抗告理由狀、勞工保險被保險人投
    保資料表（見本院卷第13頁、原審卷第209 頁）可憑，足認
    抗告人目前薪資為24,000元。
  (二)抗告人業已負債達460 萬元以上，其本須以較低之生活標準
    節省開銷用以償債始符誠信，自不得要求以無負債人員之一
    般生活標準為據。又抗告人現居於高雄市，有戶籍謄本附卷
    可參（見原審卷第36頁）。是以，抗告人之必要生活費，應
    以內政部社會司所公告99年度高雄市每人每月最低生活費11
    ,309元之標準計算。
  (三)按直系血親相互間，互負扶養之義務；夫妻互負扶養之義務
    ，其負扶養義務之順序與直系血親卑親屬同，其受扶養權利
    之順序與直系血親尊親屬同，民法第1114條第1 款、1116條
    之1 分別定有明文。再按受扶養權利者，以不能維持生活而
    無謀生能力者為限，民法第1117條第1 項定有明文；同條第
    2 項規定，前項無謀生能力之限制，於直系血親尊親屬不適
    用之，即直系血親尊親屬受扶養者，仍須以不能維持生活者
    為限（最高法院87年度台上字第1696號判決意旨參照）。又
    抗告人固主張需扶養乙○○、甲○○及丁○○云云。然查，
    丁○○為抗告人繼父，依法無受抗告人扶養之權利，抗告人
    主張扶養丁○○部分，即不足採。次查，乙○○名下有2 筆
    土地、1 棟房屋，財產總額達791,314 元，有乙○○之稅務
    電子閘門財產所得調件明細表可查（見本院卷第20頁），可
    見其有相當財產足以維持自己之生活，自無受扶養之權利。
    至於甲○○97年所得僅2871元，名下無財產，有甲○○之稅
    務電子閘門財產所得調件明細表可查（見本院卷第18頁），
    即有有受扶養之權利，甲○○現居於屏東縣，有全戶戶籍資
    料查詢結果1 紙可佐（見本院卷第23頁），參照內政部所公
    告99年度臺灣省每人每月最低生活費用為9, 829元，而甲○○應由配偶丁○○、抗告人共同分擔扶養義務，則抗告人每
    月支出扶養甲○○費用應以4,915 元為合理（計算式：9829
    /2＝4914.5，小數點以下四捨五入）。從而，抗告人每月收
    入扣除自己必要生活費用、甲○○之扶養費後，僅餘7,776
    元（計算式：00000 000000-0000＝7776）可供清償。
  (三)又抗告人主張原裁定未審酌高額之利息及違約金，而僅以債
    務本金計算抗告人可於12年間清償全部債務等情，經查，抗
    告人與土銀協商時，僅就還款金額部分為協商，尚未及利息
    部分，縱抗告人向土銀爭取分180 期，利率0 ％計算之最優
    惠方案，以免除龐大利息壓力後，再將房屋被拍賣後所餘之
    債務大幅縮減至2,078,552 元，即便上開剩餘債務分為每月
    11,548元（計算式：2,078,552 元÷180 期＝11,547.5元，
    元以下四捨五入）之繳款金額，以抗告人每月所餘7,776 元
    ，亦不足以支應該協商款，足見抗告人客觀上有無力清償本
    金之情形，綜此堪認抗告人確有不能清償既有債務之情。是
    原裁定逕以抗告人積欠之債務本金計算，而認抗告人可於12
    年間清償全部債務，裁定駁回其更生之聲請，即有未洽。
五、末按，法院開始更生程式之裁定，應載明其年、月、日、時
    ，並即時發生效力；又法院裁定開始更生或清算程式後，得
    命司法事務官進行更生或清算程式，必要時得選任律師、會
    計師或其他適當之自然人或法人一人為監督人或管理人，本
    條例第16條第1 項及第45條第1 項定有明文。本件抗告人確
    有不能清償債務之情事，業經本院審認如前，複查抗告人並
    無任何消債條例第6 條第3 項、第8 條或第46條各款所定駁
    回更生聲請之事由存在，則抗告人聲請更生，即屬有據。原
    裁定駁回抗告人更生之聲請，容有未洽，自應由本院予以廢
    棄，並依前引規定，裁定如主文第2 項所示，且命司法事務
    官進行本件更生程式。
據上論結，本件抗告為有理由，依清費者債務清理條例第15條、
民事訴訟法第495 條之1 第1 項、第450 條、第79條，裁定如主
文。
中    華    民    國    99    年    4     月    30    日
            民事第五庭   審判長法  官   李昭彥
                               法  官   賴文姍
                               法  官   何佩陵
正本係照原本作成。
不得再抗告。
本裁定已於99年4月30日下午5時公告。
中    華    民    國    99    年    4     月    30    日
                               書記官   陳喜苓

司法院資訊處製作；財團法人民間司法改革基金會備份。
